臺灣臺北地方法院民事判決　　　　　　　100年度仲訴字第4號
原　　　告　國防部總政治作戰局
法定代理人　王明我
訴訟代理人　林志宏律師
被　　　告　喻台生即喻台生建築師事務所
上列當事人間請求撤銷仲裁判斷事件，本院判決如下：
    主  文
原告之訴駁回。
訴訟費用由原告負擔。
    事實及理由
一、原告起訴主張略以：
  (一)兩造間簽訂台北縣陸光一村新建工程委託設計監造契約（下
    稱系爭契約），被告主張因原告指示台北縣陸光一村新建工
    程（下稱系爭工程）A基地乙區地下商場之原規劃設計取消
    及系爭工程二樓以上各樓層高度加高20公分，致被告將原經
    審定完成之設計圖說廢棄不用。被告遂於民國97年11月4日
    向原告委任之專案管理單位內政部營建署並副知原告請求系
    爭工程廢棄圖說之設計酬金，內政部營建署於97年11月12日
    函知原告略以被告請求之廢棄圖說設計酬金案與系爭契約第
    4條規定不符，原告於97年12月10日函覆內政部營建署並副
    知被告依內政部營建署審查意見辦理，內政部營建署即於97
    年12月24日回覆被告不同意給付。被告復於98年1月12日、
    98年8月11日再為請求，均為內政部營建署及原告所拒。嗣
    後，被告於98年10月13日方向行政院公共工程委員會提起履
    約爭議調解申請，行政院公共工程委員會於99年1月26日檢
    送調解不成立證明書予兩造，被告於99年2月4日向中華民國
    仲裁協會聲請仲裁，請求原告給付廢棄不用設計之報酬，經
    中華民國仲裁協會作成99年度仲聲忠字第11號仲裁判斷（下
    稱系爭仲裁判斷），命原告應給付被告新台幣（下同）10,
    175,340元及自民國99年3月4日起至清償日止，按年息5% 計
    算之利息。
  (二)惟依系爭契約第18條第1款就系爭工程爭議處理規定「本工
    程如有爭議時，乙方（即被告）應以書面向甲方（即原告）
    請求解釋，然乙方對甲方所為解釋不服時，得於收受甲方書
    面答覆後十五日內向行政院公共工程委員會申請調處，若仍
    未被甲、乙雙方同時接受時，再於七日內向中華民國商務仲
    裁協會聲請仲裁，如乙方未於前開期限內聲請爭議處理或仲
    裁，視同接受甲方之決定」。是以，原告業於97年12月10日
    函覆內政部營建署並副知被告依內政部營建署審查意見辦理
    ，即被告之請求與系爭契約規定不符，被告係於97年12月15
    日收受上開函文，則被告至遲應於97年12月30日向行政院公
    共工程委員會申請履約爭議調解，然被告遲至98年10月13日
    始向行政院公共工程委員會申請，於調解不成立後提付仲裁
    ，則被告上開申請顯有違系爭契約第18條第1款之約定，亦
    即被告不得就上開爭議提起仲裁。詎中華民國仲裁協會無視
    被告提付仲裁已違反系爭契約，仍作成違法實體之系爭仲裁
    判斷，是系爭仲裁判斷違反仲裁法第38條第1款，依仲裁法
    第40條第1項第1款規定，提起本訴，請求撤銷系爭仲裁判斷
    。並聲明：中國民國仲裁協會99年仲聲忠字第11號仲裁判斷
    應予撤銷。
二、按立法者於追求較慎重而得為正確裁判之法院訴訟制度外，
    另創設相對較為迅速而符合經濟原則之仲裁、調解等其他解
    決民事紛爭之制度，並規定該別一制度所成立之文書於一定
    條件下，有與確定判決同一之效力，乃係賦與享有實體法上
    及程序法上處分權之當事人，就其可處分之實體法上權利，
    得在考量、兼顧其實體利益及程序利益之平衡下，選擇最適
    合且有利於解決紛爭之程序制度，以有效利用有限之國家司
    法資源。而各該解決紛爭程序制度本有其各自之特點，如經
    選擇訴訟外解決紛爭之機制，並獲得最終之判斷結果，當事
    人即應受其拘束，不容事後再為任意爭執，法院亦僅得於法
    律規定之例外情形下介入，以避免紛爭之再燃，始得以順利
    解決紛爭。查仲裁法第40條第1項規定之9款情形，當事人固
    均得據以提起撤銷仲裁判斷之訴，惟仲裁人之判斷，於當事
    人間，與法院之確定判決，有同一效力，仲裁法第37條第1
    項定有明文，則關於仲裁法第40條第1項各款規定之解釋，
    自應從嚴，否則將使選擇利用仲裁制度之當事人，於仲裁判
    斷作成後，尚須經由法院訴訟程序始得解決紛爭，除有違首
    揭創設仲裁制度之目的外，並與當事人因追求迅速、經濟、
    專家判斷等特點而選擇仲裁制度之初衷不符，更影響其餘國
    民使用法院資源之機會及其效率（最高法院93年度台上字第
    1690號民事判決意旨參照）。又按仲裁判斷係以爭議當事人
    所請求之內容為基準，不得逾越當事人之請求而在聲明範圍
    以外作判斷，如仲裁庭就聲明外之事項作成仲裁法上所稱之
    「越權判斷」（即Ultra Petita或Extra Petita）者，自屬
    仲裁法第38條第1款規定仲裁判斷與仲裁協議標的之爭議無
    關或逾越仲裁協議範圍之情形，依同法第40條第1項第1款規
    定，即構成當事人得請求法院撤銷仲裁判斷之事由，換言之
    ，所謂仲裁判斷逾越仲裁協議之範圍，係指就當事人約定仲
    裁以外之事項作成判斷而言（最高法院92年台上字第234號
    、92年台上字第405號、98年台上字第543號判決意旨參照）
    。
三、經查：
  (一)本件原告主張被告提付仲裁係違反系爭契約第18條第1款規
    定之期間，自不得再提付仲裁，故系爭仲裁判斷即有仲裁法
    第40條第1項第1款、第38條第1款前段之撤銷仲裁判斷情事
    云云，惟依前揭說明可知，仲裁法第38條第1項第1款所謂仲
    裁判斷與仲裁協議之爭議無關，或逾越仲裁協議之範圍，係
    指仲裁人就請求仲裁事項聲明以外之事項為仲裁判斷，即仲
    裁判斷係就約定仲裁事項以外之爭議作成判斷，或就未請求
    仲裁事項作成仲裁判斷，始構成得請求法院撤銷該仲裁判斷
    之事由。而原告據以主張之系爭契約第18條第1款規定係被
    告申請履約爭議調解及提付仲裁期間，自非屬所謂「仲裁判
    斷與仲裁協議標的之爭議無關」或「逾越仲裁協議」之情形
    ，原告主張系爭仲裁判斷違反該條款約定係屬逾越仲裁協議
    範圍，顯有誤解。
  (二)且查系爭契約第18條第1款係規定申請履約爭議調解及提付
    仲裁期間，其期間之規定係令被告「得」於收受原告所為之
    契約解釋15日申請履約爭議調解等語，足見該條款約定僅為
    訓示規定，而非強制規定；況該條款並無規定若未遵期即生
    不得提付仲裁之失權效果，依創設仲裁制度之目的，仲裁條
    款解釋即應採較寬鬆之善意解釋原則，有疑義時應採利於有
    效性、排除嚴格解釋及不利於條款草擬人之原則，除非系爭
    契約已明白約定逾越該期間之效果為不得提付仲裁，則自不
    得就該條款作更嚴格且有利於條款草擬人即原告之解釋，而
    認為未遵守該條款所定之期間即不得提付仲裁，是以，本件
    原告主張被告因此不得提付仲裁云云，亦難認有據。
四、綜上所述，原告依仲裁法第40條第1項第1款規定提起本件撤
    銷仲裁判斷之訴，顯為無理由。爰不經言詞辯論，逕以判決
    駁回。
五、依民事訴訟法第249條第2項、第78條，判決如主文。
中    華    民    國   100    年    3     月    10    日
                  民事第五庭    法  官  宣玉華
以上正本係照原本作成
如對本判決上訴，須於判決送達後20日內向本院提出上訴狀。如
委任律師提起上訴者，應一併繳納上訴審裁判費。
中    華    民    國   100    年    3     月    10    日
                                書記官  謝梅琴